ACORDAO-COMPLETO-2449234

ACÓRDÃO 7287/2021 ATA 13/2021 - PRIMEIRA CÂMARA

VISTOS, relatados e discutidos estes autos de Admissão, os Ministros do Tribunal de Contas da União, reunidos em Sessão da 1ª Câmara, ante as razões expostas pelo Relator, e com fundamento nos arts. 1º, inciso V, e 39, inciso I, ambos da Lei 8.443, de 16 de julho de 1992, c/c o art. 259, inciso I, do Regimento Interno desta Corte de Contas, ACORDAM em:
9.1. considerar ilegais os atos constantes das peças 6-10, relativos às admissões de Cláudio de Castelo Vieira, Fábio Mazzei Reis, Renata Pinto Faria Simões Meireles, Magali Soares Oliveira Passos e Ana Paula Oberlaender, negando-lhes os correspondentes registros, nos termos do art. 260, § 1º, do Regimento Interno desta Corte de Contas;
9.2. determinar à Caixa Econômica Federal que acompanhe o deslinde da ação trabalhista 0100224-26.2016.5.01.0003 e, caso o resultado seja em desfavor dos interessados, torne sem efeito os atos de suas admissões, com o subsequente cadastramento dos respectivos desligamentos no sistema e-Pessoal;
9.3. dar ciência desta deliberação ao órgão de origem e aos interessados;
9.4. determinar à Sefip que:
9.4.1. acompanhe o deslinde da ação trabalhista 0100224-26.2016.01.0003; e
9.4.2. arquive os autos.

Pessoal:  Atos de Admissão da unidade emissora Caixa Econômica Federal, enviados ao TCU pela unidade de controle interno CONTROLADORIA-GERAL DA UNIÃO para fins de análise e julgamento.

Primeira Câmara

Caixa Econômica Federal.

3. Interessados: Ana Paula Oberlaender (XXX.809.167-XX); Cláudio de Castelo Vieira (XXX.404.937-XX); Fábio Mazzei Reis (XXX.866.667-XX); Magali Soares Oliveira Passos (XXX.984.157-XX); Renata Pinto Faria Simões Meireles (XXX.021.287-XX).

13.1. Ministros presentes: Walton Alencar Rodrigues (Presidente), Benjamin Zymler, Vital do Rêgo e Jorge Oliveira.
13.2. Ministro-Substituto presente: Augusto Sherman Cavalcanti (Relator).

AUGUSTO SHERMAN

Cuidam os presentes autos de atos de Admissões realizadas pela Caixa Econômica Federal, submetidos à apreciação deste Tribunal para fins de registro, de acordo com o art. 71, inciso III, da Constituição Federal, cadastrados e disponibilizados ao TCU por intermédio do Sistema e-Pessoal, na forma dos arts. 2º e 4º da Instrução Normativa TCU 78/2018. 
2.	A unidade técnica, ao analisar os fundamentos legais das admissões bem como as informações prestadas pelo órgão do controle interno, lavrou a instrução vista à peça 12, adiante parcialmente transcrita, com eventuais ajustes de forma:
"Exame das Constatações
9.	Cumpre esclarecer que os interessados dos presentes autos foram admitidos após a validade regulamentar do concurso público, com fundamento em decisão judicial no âmbito da ação 0100224-26.2016.01.0003 (9ª Vara do Trabalho do Rio de Janeiro) .
10.	A sentença do juízo de primeira instância julgou improcedente o pedido dos interessados (peça 2, folhas 6 a 11) , conforme decisão da lavra da juíza Marcela de Miranda Jordão:
 (...) 
Rejeito as preliminares de incompetência da Justiça do Trabalho, de ausência de interesse de agir, de impossibilidade jurídica do pedido, de formação de litisconsórcio passivo necessário e julgo IMPROCEDENTE o pedido formulado por Renata Pinto Faria Simões Meireles, Ana Paula Oberlaender, Fábio Mazzei Reis, Magali Soares Oliveira Passos e Cláudio de Castelo Vieira em face de Caixa Econômica Federal, na forma da fundamentação, que a este decisum integra.
11.	Irresignados, os interessados ajuizaram recurso ao Tribunal Regional do Trabalho da 1ª Região (TRT 1ª Região) com o objetivo de obterem a nomeação e consequente posse em cargo da Caixa Econômica Federal (peça 3) .
12.	Os Desembargadores da 5ª Turma do TRT da 1ª Região, por unanimidade, conheceram do recurso interposto pelos interessados e deram provimento para deferir o pedido de nomeação e posse, inclusive em sede de tutela provisória de urgência, isto em razão de preenchidos os seus requisitos legais (a probabilidade do direito e o perigo da demora) , nos termos do art. 300 do Código de Processo Civil (peça 3, folhas 14 a 29) .
13.	O Acórdão do Tribunal Regional restou assim ementado:
CAIXA ECONÔMICA FEDERAL. CADASTRO DE RESERVA PARA O CARGO DE TÉCNICO BANCÁRIO NOVO. PRETERIÇÃO VERIFICADA. A aprovação em concurso público trata-se de mera expectativa de direito à convocação e nomeação. Porém, a nomeação torna-se direito líquido e certo ao verificar-se que houve a realização de terceirização, durante o prazo de validade do concurso, para a execução de atividades contidas nas atribuições do cargo para o qual pretendem os autores a sua contratação, pois tal fato obsta a contratação dos candidatos aprovados no certame. A terceirização de atividades constantes da atribuição do cargo de Técnico Bancário, primordialmente de atendimento a clientes da ré, independentemente do canal, comprova a violação ao disposto no art. 37, II da CR/88, por preterir a contratação de aprovados em concurso público pela contratação de empresas prestadoras de serviços. Recurso provido. (grifo nosso) 
14.	A Caixa Econômica Federal (CEF) ofereceu embargos de declaração (peça 3, folhas 30 a 40) . A 5ª Turma do TRT da 1ª Região conheceu os embargos, mas, no mérito, negou-lhes provimento.
15.	A CEF ofereceu recurso de revista na ação. Contudo, o Presidente do Regional Trabalhista da 1ª Região negou o prosseguimento do recurso, pois o exame detalhado dos autos revelou que o acórdão regional, no tocante ao tema recorrido, está fundamentado no conjunto fático-probatório até então produzido e a análise das violações apontadas no recurso importaria o reexame de todo o referido conjunto, o que, na fase processual em que estava o processo, encontrava óbice na Súmula 126 do Tribunal Superior do Trabalho (peça 3, folha 42) .
16.	A Caixa apresentou Agravo de Instrumento em Recurso de Revista (peça 3, folha 44) . O despacho anterior foi mantido pelo Desembargador Presidente do TRT da 1ª Região.
17.	Entretanto, não houve o trânsito em julgado da ação, pois a Caixa Econômica requereu o sobrestamento do feito devido ao discutido no Recurso Extraordinário 960.429/RN em andamento no Supremo Tribunal Federal (peça 3, folha 49) .
18.	Independente do trânsito em julgado da ação, o entendimento firmado pelo Tribunal Regional do Trabalho da 1ª Região na ação e que autorizou a nomeação e posse dos interessados se coaduna com o firmado pelo Tribunal de Contas da União, conforme se observa nos Acórdãos abaixo colacionados:
Acórdão 2588/2017-TCU-Plenário | Relator: Ministro Vital do Rêgo
Não há vedação à aplicação de recursos de transferências voluntárias na contratação de serviços realizados por mão de obra terceirizada, desde que, simultaneamente: a) o convenente não conte em seus quadros com pessoal suficiente e adequado para a execução do objeto conveniado; b) os serviços sejam integralmente revertidos para a realização do objeto do convênio, limitada à duração da parceria firmada; c) os contratos de terceirização de mão de obra, nos termos do art. 18, § 1º, da Lei Complementar 101/2000 (LRF) , não se refiram à substituição de servidores e empregados públicos, e sejam observados os dispositivos da regulação federal pertinentes.
Acórdão 958/2018-TCU-Plenário | Relator: Ministro Benjamin Zymler
A contratação de empresa para auxiliar a Administração na fiscalização de contratos (art. 67 da Lei 8.666/1993) não retira desta a obrigação do acompanhamento, porquanto a função do terceiro contratado é de assistência, não de substituição.
Acórdão 4470/2018-TCU-Primeira Câmara | Relator: Ministro Walton Alencar Rodrigues
A equivalência entre atribuições inerentes a categorias abrangidas pelo plano de cargos do órgão licitante e as previstas no termo de referência e no contrato de terceirização configura, por si só, descumprimento do art. 1º, § 2º, do Decreto 2.271/1997, independentemente das atividades efetivamente exercidas pelos terceirizados.
19.	Cite-se também a decisão contida no Acórdão 2302/2012-TCU-Plenário, de relatoria do Ministro Augusto Nardes:
 (...) 
9.4. dar ciência às empresas estatais federais listadas neste relatório de monitoramento, no que couber, de que:
9.4.1. a terceirização de atividades finalísticas e/ou de funções contempladas nos planos de cargos configura ato ilegítimo e não encontra amparo no art. 25, § 1º, da Lei nº 8.987/1995, cuja interpretação deve se amoldar à disciplina do art. 37, inciso II, da Constituição Federal;
20.	Em sede de acompanhamento do Acórdão 2302/2012-TCU-Plenário, cite-se também o Acórdão 1521/2016-TCU-Plenário, de relatoria do Ministro Benjamin Zymler:
9.9.1.1.o cumprimento da obrigação objeto do Acórdão 2303/2012-TCU-Plenário será acompanhado pelo Tribunal, mediante a realização de fiscalizações periódicas, podendo resultar, inclusive, em responsabilização do agente público, quando caracterizado ato omissivo ou comissivo a ele imputável, que haja concorrido para que o processo de substituição de terceirizados irregulares se prolongue além do termo estabelecido; e 
9.9.1.2. as alterações porventura necessárias nas metas fixadas no cronograma de substituição de terceirizados apresentado deverão ser acompanhadas, entre outros elementos, das razões que o justifiquem e do quantitativo de recursos humanos envolvidos; 
9.9.2. reitere às empresas estatais as quais não enviaram plano detalhado de substituição de terceirizados irregulares, no que couber, que: 
9.9.2.1. a terceirização de atividades finalísticas ou de funções contempladas nos planos de cargos configura ato ilegítimo e não encontra amparo no art. 25, § 1º, da Lei 8.987/95, cuja interpretação deve se amoldar à disciplina do art. 37, inc. II, da Constituição Federal; 
9.9.2.2. a terceirização de serviços de natureza jurídica somente é admitida para atender a situações específicas devidamente justificadas, de natureza não continuada, quando não possam ser atendidas por profissionais do próprio quadro do órgão ou entidade; 
9.9.2.3. o descumprimento de determinações do TCU enseja a aplicação de multa aos agentes públicos faltosos, com base no art. 58, inc. VII, da Lei 8.443/1992; 9.9.2.4. não será considerada de boa-fé por este Tribunal a terceirização de serviços que envolvam a contratação de profissionais existentes no Plano de Cargos e Salários do órgão ou entidade por contrariar o art. 37, inc. II, da Constituição Federal e, ainda, por poder implicar futuros prejuízos ao Erário, decorrentes do eventual acolhimento, pela Justiça do Trabalho, de pleitos dos terceirizados, garantindo-lhes o direito ao recebimento das mesmas verbas trabalhistas legais e normativas asseguradas àqueles contratados pelo tomador dos serviços, na esteira da Orientação Jurisprudencial 383 SDI-1 do TST;
21.	Consoante o exposto, o TCU também entende que a terceirização de atividades ou funções contempladas nos planos de cargos das empresas estatais configura ato ilegítimo e não encontra amparo legal à luz da disciplina do art. 37, inciso II, da Constituição Federal. Não há, portanto, autorização para esse tipo de contratação.
21.	Desse modo, a abrangência e a profundidade das verificações levadas a efeito fundamentam convicção de que os atos 15940/2017, 31781/2017, 15937/2017, 15938/2017 e 15939/2017 podem ser apreciados pela legalidade, em razão da legislação e da jurisprudência de referência.
PROPOSTA DE ENCAMINHAMENTO
22.	Ante o exposto, com fundamento no art. 71, inciso III, da Constituição Federal, no art. 1º, inciso V, e art. 39, incisos I e II, da Lei 8.443/1992, no art. 260 do Regimento Interno do Tribunal de Contas da União, propõe-se: 
a) considerar LEGAIS e registrar os atos de admissão de MAGALI SOARES OLIVEIRA PASSOS, ANA PAULA OBERLAENDER, CLAUDIO DE CASTELO VIEIRA, FABIO MAZZEI REIS e RENATA PINTO FARIA SIMOES MEIRELES do quadro de pessoal da Caixa Econômica Federal, com base nos arts. 71, inciso III, da Constituição Federal, 1º, inciso V, e 39, inciso II, da Lei 8.443/1992 e 260, § 1º, do Regimento Interno."
3.	O Ministério Público, representado pelo Procurador Sergio Ricardo Costa Caribé, mediante sucinto Parecer espelhado à peça 14, manifestou-se de acordo com a Sefip.
	É o Relatório.

André Yokomizo Aceiro (175337/OAB-DF) e outros, representando a Caixa Econômica Federal.

Procurador Sergio Ricardo Costa Caribé.

PESSOAL. ATOS DE ADMISSÃO. CONTRATAÇÕES DETERMINADAS POR DECISÃO JUDICIAL APÓS A EXTRAPOLAÇÃO DO PRAZO IMPRORROGÁVEL DE VALIDADE DO CONCURSO. POSSIBILIDADE DE SUBSISTÊNCIA DAS ADMISSÕES ENQUANTO MANTIDA A DECISÃO JUDICIAL. ILEGALIDADE E NEGATIVA DE REGISTRO. DETERMINAÇÃO PARA ACOMPANHAMENTO DA AÇÃO. CIÊNCIA.

ATOS DE ADMISSÃO (ADS)

Secretaria de Fiscalização de Integridade de Atos e Pagamentos de Pessoal e de Benefícios Sociais (Sefip).

Versam os presentes autos acerca de Admissões promovidas pela Caixa Econômica Federal. 
A unidade técnica instrutiva propôs considerar legais e registrar os atos de admissão de Magali Soares Oliveira Passos, Ana Paula Oberlaender, Cláudio de Castelo Vieira, Fábio Mazzei Reis e Renata Pinto Faria Simões Meireles.
O Ministério Público, representado pelo Procurador Sergio Ricardo Costa Caribé, manifestou-se de acordo com a proposta oferecida pela Sefip. 
Com as devidas vênias, dissinto do encaminhamento apresentado.
A questão tratada nos autos se refere à admissão dos interessados em cumprimento a decisão judicial, após a validade regulamentar do concurso público a que se submeteram.
A Sefip registrou que o Tribunal Regional do Trabalho da 1ª Região deferiu o pedido de nomeação e posse dos interessados em decorrência da realização de terceirização, durante o prazo de validade do concurso, com violação ao disposto no art. 37, II da Constituição Federal, por preterir da contratação de aprovados em concurso público pela contratação de empresas prestadoras de serviços.
 Complementa a unidade técnica que o entendimento firmado pela justiça trabalhista se coaduna com o firmado pelo TCU, no sentido de que a terceirização de atividades ou funções contempladas nos planos de cargos das empresas estatais configura ato ilegítimo e não encontra amparo legal à luz da disciplina do referido dispositivo constitucional. 
Nesse sentido, por estarem de acordo com a jurisprudência de referência desta Corte, a Sefip entende que os atos podem ser apreciados pela legalidade.
Pondero que as deliberações mencionadas na instrução (Acórdãos Plenário 2588/2017, Relator Ministro Vital do Rêgo; 958/2018, Relator Ministro Benjamin Zymler; 2.303/2012, Relator Ministro Augusto Nardes; e 1521/2016, Relator Ministro Benjamin Zymler; e Acórdão da Primeira Câmara 4470/2018, Relator Ministro Walton Alencar Rodrigues) , as quais, conforme trechos reproduzidos pela unidade técnica, expõem o posicionamento do Tribunal acerca da terceirização, não conduzem à legalidade das admissões, como inferiu a Sefip.
Isso porque a motivação das decisões judiciais, e, portanto, a terceirização em si, não é suficiente para tornar os atos legais. O ponto central na apreciação da legalidade das admissões em exame se refere à contratação dos interessados após a validade regulamentar dos respectivos concursos públicos, em desconformidade com o preceito constitucional.
Quanto a isso, a jurisprudência do TCU está se consolidando no sentido de considerar ilegais e negar registro aos atos de admissões ocorridas após a expiração do prazo improrrogável dos certames, consoante Acórdão 1106/2020-TCU-Plenário (Revisor Ministro Benjamin Zymler) , cujo enunciado de jurisprudência assim prescreve:
"A expiração do prazo de validade de concurso público constitui óbice intransponível ao registro pelo TCU de atos de admissão efetuados posteriormente a essa data, devendo, no entanto, ser assegurada a produção dos efeitos das admissões enquanto subsistir decisão judicial favorável aos interessados."
Nesse mesmo sentido, cito os Acórdãos 4057/2021 (Relator Ministro Jorge Oliveira) e 3519/2021 (Relator Ministro Vital do Rêgo) , da Primeira Câmara; e 13295/2020 (Relator Ministro Marcos Bemquerer) , 7.120/2020 (Relator Ministro Augusto Nardes) e 6.208/2020 (Relatora Ministra Ana Arraes) , da Segunda Câmara.
Assim, afastada a aventada legalidade da admissão posterior à data de expiração do prazo de validade do concurso, cabe avaliar a situação dos interessados nos presentes autos.
Consoante informações apresentadas pela unidade técnica, não houve o trânsito em julgado da ação que sustenta as admissões em análise (0100224-26.2016.5.01.0003) , uma vez que o andamento do feito se encontra suspenso, conforme decisão exarada pelo Exmo. Ministro Gilmar Mendes, em foro de repercussão geral, no RE 960.429/RN (peça 3, folha 49) .
Nessas situações, malgrado a negativa de registro desses atos, esta Corte de Contas tem deixado de adotar providências para a cessação do vínculo dos empregados com a empresa, determinando à entidade de origem que acompanhe os desdobramentos dos correspondentes processos judiciais.
Assim, entendo que, no lastro do posicionamento manifestado por este Tribunal conforme precedentes colacionados, as referidas admissões devem ser consideradas ilegais com negativa de registro dos respectivos atos, sem prejuízo de que seja determinado à Caixa Econômica Federal que acompanhe o deslinde da correspondente ação trabalhista, e, caso venha a culminar em desfavor dos interessados, torne sem efeito os atos de admissão de Magali Soares Oliveira Passos, Ana Paula Oberlaender, Cláudio de Castelo Vieira, Fábio Mazzei Reis e Renata Pinto Faria Simões Meireles, com o subsequente cadastramento dos respectivos desligamentos no sistema e-Pessoal.
	Pelo exposto, divergindo da proposta alvitrada pela unidade técnica a que anuiu o representante do Ministério Público, manifesto-me por que o Tribunal aprove o acórdão que ora submeto a esse Colegiado.
TCU, Sala das Sessões Ministro Luciano Brandão Alves de Souza, em 27 de abril de 2021.
AUGUSTO SHERMAN CAVALCANTI 
Relator